【裁判字號】    95,台抗,474
【裁判日期】    951109
【裁判案由】    違反水利法聲請再審
【裁判全文】
最高法院刑事裁定              九十五年度台抗字第四七四號
抗  告  人  甲○○
上列抗告人因違反水利法案件，不服台灣高等法院中華民國九十
五年七月二十七日駁回聲請再審之裁定（九十五年度聲再字第一
二三號），提起抗告，本院裁定如下：
    主  文
抗告駁回。
    理  由
本件抗告人甲○○聲請再審意旨略以：按有罪判決確定後，因發
現確實之新證據，足認受有罪判決之人應受無罪、免訴、免刑或
輕於原判決所認罪名之判決者，得為受判決人之利益，聲請再審
，刑事訴訟法第四百二十條第一項第六款定有明文。本件原審九
十一年度上訴字第三一四一號刑事確定判決，認定抗告人於民國
八十九年三月間某日起，未經申請許可，在如原判決附圖所示桃
園縣大溪鎮○○段下崁小段第411-1、第412、第413-1、第401-1
、第402-1、第404-1及未登錄國有土地等行水區內擅採、堆置砂
石，遇豪雨及颱風季節，將造成大漢溪泛濫改道，嚴重威脅附近
居民之生命、財產安全，致生公共危險等情，係依經濟部水利署
於九十二年一月二十日以經水勘字第０九二五００一五六二０號
函示：上開內柵段下崁小段第411-1、第412、第413-1、第401-1
、第402-1、第404-1及未登錄國有土地，係位於河川區域內之行
水區內等語。上開列管之圖籍，並經台灣省政府於五十六年三月
三十一日以建水字第二五三０一號公告，其間雖經台灣省政府於
七十四年一月九日建水字第一四０六五九號、經濟部經八十九年
十二月二十二日水利字第八九八八八八一八號二次局部檢討，但
上開土地仍在行水區內，復有桃園縣政府九十年六月二十一日90
府工水字第一二一三八０號函暨所附大漢溪第三０三號河川圖籍
可憑，及證人即桃園縣政府工務局水利課河川巡防員吳國良證述
等證據，資以證明抗告人有違反在行水區內禁止擅採、堆置砂石
之規定，致生公共危險之事實。但上開大溪鎮○○段下崁小段第
402-1、第404-1地號等二筆土地，非坐落大漢溪河川區域及行水
區域範圍內，有桃園縣政府九十五年四月十八日府水河字第０九
五００一０九九六一號函可證；桃園縣政府九十五年四月十四日
府水河字第０九五０一０五七０五號函、經濟部水利署九十五年
七月三日函均明指：「桃園縣大溪鎮○○段下崁小段400、401、
402、402-1及404-1 等地號已依經濟部九十五年一月二十五日經
授水字第０九五二０二００四七０號公告，劃出大漢溪河川區域
外﹔另水利法自九十二年二月六日修正後，河川係以河川區域作
為管制範圍，不再以行水區作為管制範圍。」等語。上開事證係
屬刑事訴訟法第四百二十條第一項第六款所定之新證據，自可聲
請再審。又訴外人張麟會僱用簡元永在緊鄰之同小段405 地號採
挖砂石等情；但據證人即桃園縣政府水利課經辦人吳國良於偵查
時證稱：當時還沒有妨礙水流使流水改道，侵蝕謢岸，而影響安
全之虞等語，終經檢察官為不起訴處分在案，抗告人於相同之時
間，於緊臨之土地為相同之行為，應無妨礙水流之具體危險，此
項新證據，應足認抗告人應受無罪之判決。且抗告人受僱於林政
勝挖掘砂石，抗告人並無犯罪故意，林政勝利用無犯罪故意之人
犯罪，為間接正犯，至少與抗告人為共同正犯，原審未論林政勝
為共犯，顯有影響判決之重要證據漏未審酌之違失。末按本件上
開土地及附近土地所有權人或耕作人均不知上開地區為行水區，
且至九十二年一月十五日前，上開土地皆未編定地目，亦無相關
單位通知不得在上開土地上興建房屋，上開土地距大漢溪水道甚
遠，抗告人無從知悉該地區為行水區之期待可能性，原審就此有
利於抗告人之重要證據漏未審酌，因而聲請再審云云。但按刑事
訴訟法第四百二十條第一項第六款所謂發現確實之新證據，係指
該證據於事實審法院判決前已經存在，為法院、當事人所不知，
不及調查斟酌，至其後始行發現，若判決前已經當事人提出或聲
請調查之證據，經原審法院捨棄不採者，即非該條所謂發現之新
證據，又所謂新證據就該證據本身形式上觀察，固不以絕對不須
經過調查程序為條件，但必須顯然可認為足以動搖原有罪確定判
決，而為受判決人無罪、免訴、免刑或輕於原判決所認罪名之判
決者為限（本院二十八年抗字第八號判例參照）﹔至刑事訴訟法
第四百二十一條所謂足生影響於判決之重要證據漏未審酌，必該
漏未審酌之證據於原審確定判決審理時已提出於法院，而原確定
判決漏未審酌，並足以影響原確定判決所認定之罪名始屬之。而
查抗告人所提出之上揭桃園縣政府及經濟部水利署之函文，均係
原確定判決於判決後始行出具，非確定判決審理時即已存在，為
法院、當事人所不知，不及調查斟酌，至其後始行發現者，自非
屬新證據﹔亦非於原確定判決審理時即已提出之證據，而為原審
法院漏未審酌之可言。又經濟部水利署九十五年七月三日函載：
「桃園縣大溪鎮○○段下崁小段400、401、402、402-1及 404-1
等地號已依經濟部九十五年一月二十五日經授水字第０九五二０
二００四七０號公告，劃出大漢溪河川區域外；另自水利法自九
十二年二月六日修正後，河川修正以河川區域作為管制範圍，不
再以行水區作為管制範圍。」，但上開事證與抗告人所指之再審
事由不符；且上開相關主管機關將部分之土地劃出大漢溪河川區
域外等情，已非再審之法定事由；且此項變更為事實之變更而非
法律之變更，不得據為廢止刑罰之依據；況上開變更之效力，僅
及於公告廢止以後之行為，是本件聲請再審為無理由，應予駁回
。抗告意旨以桃園縣大溪鎮○○段下崁小段400、401、402、402
-1及404-1 等地號已依經濟部九十五年一月二十五日經授水字第
０九五二０二００四七０號公告，劃出大漢溪河川區域外﹔且按
刑事訴訟法第四百二十條第一項第六款所指之發現確實之新證據
，非必須於判決確定前發現者為限，苟在事實審法院判決前不能
提出主張有利之證據，而於第二審判決後第三審上訴前或上訴中
發現者，仍得於判決確定後，以發現確實新證據之原因聲請再審
，否則該項權利既無在一、二審提出之機會，而於第三審上訴中
又不許為新證據之提出，坐令該項有利之證據始終不能利用，揆
諸立法本旨，當非如是（本院三十二年抗字第一一三號判例參照
），是原裁定不當至明，因請撤銷原裁定，發回原審法院更為裁
定云云。查原審已說明抗告人之上開再審事由，如何不符合刑事
訴訟法第四百二十條第一項第六款所謂發現確實之新證據，及同
法第四百二十一條所謂足生影響於判決之重要證據漏未審酌之情
甚詳。而本院三十二年抗字第一一三號判例意旨，係指新證據於
第二審判決後第三審上訴前或上訴中發現者，與本案之情形，尚
屬有別。且行水區之土地範圍均經主管機關為公告，抗告人自無
不知之情。而經濟部九十五年一月二十五日經授水字第０九五二
０二００四七０號公告，縱將下崁小段400、401、402、402-1及
404-1等地號劃出大漢溪河川區域外，但抗告人於其餘之第411-1
、第412、第413-1、第401-1 地號上擅採、堆置砂石，亦無解於
上開水利法之罪責，是抗告人之抗告為無理由，應予駁回。
據上論結，應依刑事訴訟法第四百十二條，判決如主文。
中    華    民    國  九十五  年   十一   月    九    日
                      最高法院刑事第五庭
                          審判長法官  莊  登  照
                                法官  洪  明  輝
                                法官  黃  一  鑫
                                法官  林  秀  夫
                                法官  徐  昌  錦
      本件正本證明與原本無異
                                      書  記  官
中    華    民    國  九十五  年   十一   月   十五   日
                                                      V


司法院資訊處製作；財團法人民間司法改革基金會備份。
